臺灣士林地方法院民事簡易判決
111年度士國簡字第2號
原      告  盧○羿  
法定代理人  許○惠  
            盧○銘  
訴訟代理人  張浩倫律師
被      告  新北市八里國民小學

法定代理人  陳木琳  
訴訟代理人  黃育玲律師
上列當事人間損害賠償事件，於中華民國111年7月29日言詞辯論
終結，本院判決如下：
    主  文
被告應給付原告新臺幣參萬元。
原告其餘之訴駁回。
訴訟費用為新臺幣貳仟壹佰元，其中新臺幣參佰壹拾伍元由被告
負擔，餘由原告負擔。
本判決原告勝訴部分得假執行。
    事實及理由要領
甲、程序方面：
一、本件原告為未滿12歲之兒童，本於國家賠償及侵權行為法律
    關係起訴請求被告賠償，依兒童及少年福利與權益保障法第
    69條第1項、第2項、第49條等規定，本判決不得揭露其本人
    及法定代理人姓名、住居所或其他足資識別其身分之資訊，
    爰隱藏原告及法定代理人部分姓名及地址，合先敘明。
二、次按依國家賠償法請求損害賠償時，應先以書面向賠償義務
    機關請求之。賠償義務機關對於前項請求，應即與請求權人
    協議。協議成立時，應作成協議書，該項協議書得為執行名
    義。賠償義務機關拒絕賠償或自請求之日起逾30日不開始協
    議，或自開始協議之日起於60日協議不成立時，請求權人得
    提起損害賠償之訴，國家賠償法第10條、第11條第1 項本文
    分別定有明文。查原告前於民國110 年11 月22 日以書面向
    被告請求國家賠償，經被告於111 年4 月7日以110年度八里
    小國賠字第001號函覆協議不成立，有前開函文在卷可憑（
    見本院卷第46、52頁），原告既已履行國家賠償法規定法定
    書面協議先行程序，其提起本件國家賠償訴訟，要屬適法。
乙、實體方面：　
一、原告起訴主張：緣原告現為新北市八里區八里國民小學6年3
    班之學生，級任教師為丁麗君老師（下稱丁師），原告除自
    幼雙眼有先天性弱視、閃光、近視等問題、身體飽受過敏症
    狀所擾外，尚有注意力不足過動症。原告上開之特殊狀況，
    其法定代理人許○惠已於109年9月11日親師懇談會告知丁師
    。110年4月23日原告共被罰抄課文三遍，罰抄原因分別係上
    學前未量體溫、未繳交數學複習卷及上課學丁師說話。110
    年4月26日原告因尚未完成第七課罰抄課文，遭丁師禁止下
    課，且須當日午餐前完成懲罰，致無適當休息時間。110年4
    月27日原告著手罰抄第八課，縱花費所有下課時間抄寫，仍
    未完成丁師所命懲罰。110年4月29日因原告未及將剩餘2遍
    之課文罰抄，丁師即命原告罰走1至5樓之樓梯來回10趟，並
    命同學在一旁監督。細究丁師上開命原告罰抄課文3遍、不
    准下課及罰走樓梯10趟之行為，實已構成不當管教與體罰，
    此業經校事會議調查小組審認在案，細究丁師前開行為，實
    已不法侵害原告身體權、健康權、自由權、學習權、受教育
    權、身體自主權及人格發展權，造成原告精神上受有莫大痛
    苦。原告爰依國家賠償法第10第1項規定，先以書面向被告
    請賠償歷經數月仍協商未果，原告不得已爰再依國家賠償及
    侵權行為法律關係提起本件訴訟等語；並聲明：被告應給付
    原告新臺幣（下同）20萬元。
二、被告則以：本件丁師因原告連續數目未繳交數學複習卷，基
    於導引學生發展，要求原告抄課文3遍，但原告還是不想寫
    。嗣原告主動提及以下課時間及打掃時間分批走樓梯10趟，
    替換罰抄課文3遍之輔導管教，丁師遂叮嚀原告注意安全並
    請同學陪其在旁，上開行為係丁師身為教師為導引學生發展
    所為之輔導管教行為，並非不當管教。退萬步言，縱丁師在
    輔導管教之專業自主部分各有不同意見而有所不當，惟仍應
    審酌處罰之目的、學生個別差異、頻率密度等，尚難遽認丁
    師所為即具違法性。縱本件丁師有允准原告所提以下課時間
    及打掃時間分批走樓梯10趟，替換罰抄課文3遍之輔導管教
    行為，但原告於向被告提出行政申訴時，均未提及曾因此感
    到有所不適。本件原告未證明其受有何損害，及該損害與丁
    師前開之輔導管教行為間有相當因果關係。是本件原告之請
    求，並無理由等語，資為抗辯；並聲明：原告之訴駁回。
三、得心證之理由：
(一)按所稱公務員者，謂依法令從事於公務之人員。公務員於執
    行職務行使公權力時，因故意或過失不法侵害人民自由或權
    利者，國家應負損害賠償責任。公務員怠於執行職務，致人
    民自由或權利遭受損害者亦同。國家賠償法第2 條第1 、2
    項訂有明文。國家賠償法第2 條第2 項後段所謂公務員怠於
    執行職務，係指公務員對於被害人有應執行之職務而怠於執
    行之情形而言，易言之，被害人對於公務員為特定職務行為
    ，有公法上請求權存在，經請求其執行而怠於執行，致自由
    或權利遭受損害者，始得依上開規定，請求國家賠償其損害
    （最高法院81年度台上字第2469號判決參照）。國民學校之
    級任老師乃依據教育法規從事國民教育之教育人員，而教師
    除應遵守法令履行聘約外，並負有積極維護學生受教之權益
    、輔導或管教學生，導引其適性發展，並培養其健全人格、
    嚴守職分，本於良知，發揚師道及專業精神、擔任導師、其
    他依本法或其他法律規定應盡之義務。教師法第17條第1 項
    第2 、4 、6 、9 、10款訂有明文，是身為導師之教師為國
    家賠償法所稱之公務員，應無疑義，合先敘明。
(二)按公務員於執行職務行使公權力時，因故意或過失不法侵害
    人民自由或權利者，國家應負損害賠償責任；公務員怠於執
    行職務，致人民自由或權利遭受損害者亦同。國賠法第2 條
    第2 項定有明文。又該條項所負損害賠償責任，係就公務員
    職務上侵權行為所負之間接責任，必先有特定之公務員於執
    行職務行使公權力時，因故意或過失不法侵害人民之自由或
    權利，該特定公務員之行為已構成職務上之侵權行為時，國
    家始應對該受損害之人民負賠償之責任（最高法院92年度台
    上字第556 號判決意旨參照）。又國家賠償法第2 條第2 項
    所定賠償責任，應具備：（一）行為人須為公務員。（二）
    須為執行職務行使公權力之行為。（三）須係不法之行為。
    （四）須行為人有故意過失。（五）須侵害人民之自由或權
    利。（六）須不法行為與損害之發生有相當因果關係之要件
    ，始足相當（最高法院90年度台上字第371 號判決意旨參照
    ）。原告主張被告所屬公務員即6年3班導師丁師因其未於上
    學前量體溫、未交數學考卷、學丁師說話等行為，而遭丁師
    罰抄課文罰抄課文3遍（第七課1遍；第八課2遍）；嗣因原
    告未能完成剩餘2遍課文罰抄，遂改以罰走1至5樓之樓梯來
    回10趟之方式替代，當時並有其他同學在一旁監督照護之事
    實，為被告所不爭執，此部分之事實，首堪信為真實。至原
    告主張丁師所為前開行為已構成不當管教與體罰，屬不法侵
    害原告身體權、健康權、自由權、學習權、受教育權、身體
    自主權及人格發展權之行為，故被告應對原告負損害責任等
    情，為被告所否認，並以前揭情詞置辯。
(三)經查，原告主張被告所屬公務員即6年3班導師丁師於前開時
    、地因原告上學前未量體溫、未交數學考卷、學丁師說話等
    行為，而遭丁師罰抄課文罰抄課文3遍，嗣因原告未能完成3
    遍課文之抄寫，故而改以罰走1至5樓之樓梯來回10趟之方式
    替代之事實，業據提出新北市八里區八里國民小學函文、國
    家賠償事件協議不成立證明書、國家賠償文書送達證書及新
    北市八里區八里國民小學校安通報第0000000號不當管教事
    件調查報告等件為證，被告對此亦不爭執。而一般而言，教
    師處罰學生抄寫課文，或屬教師教學專業範疇，惟仍須檢視
    教師處罰學生之動機，是否具關連性、合目的性及與比例原
    則相符。本院查本件丁師僅以原告上學前未量體溫、未交數
    學考卷、學丁師說話等行為即處罰原告抄寫課文3遍（第七
    課1遍；第八課2遍），未慮及以此方式處罰原告前，選擇其
    他有助於目的達成之方式，諸如口頭糾正、列入日常生活表
    現紀錄、通知家長協請處理以避免往後學生忘記測量體溫或
    攜帶作業，即逕自以此方式處罰原告，致原告未能於課堂與
    課堂中間之下課時間，前往廁所、或飲水或自由走動、舒展
    身體，精神獲得適足之休息時間。以丁師採取之手段及強度
    觀察，應認丁師前開處罰原告之行為，其強度足以使原告身
    體不適，原告主張丁師前開罰抄寫課文之行為，致其未能充
    分休息，故丁師所為屬不法侵害原告身體、健康、自由及受
    教育等人格權之行為，被告應負損害責任等情，應堪認定。
    被告抗辯上開行為係丁師身為教師，為導引學生發展所為之
    輔導管教行為，並非不當管教行為云云，並不可採。　　 
(四)原告主張其因未能完成第八課2遍課文之罰抄，遂改以罰走1
    至5樓之樓梯來回10趟之方式替代，當時並有其他同學在一
    旁監督照護之事實，為兩造所不爭執，雖被告抗辯此一替代
    處罰方式係原告所提議云云。惟本院審酌丁師係領有專業證
    照之教師，於原告為此提議時，按理應發覺此一處罰方式並
    不妥適，且「上下樓梯」為學校訂定教師輔導與管教學生辦
    法注意事項附表一所列表禁止之處罰方式，縱上開替代方式
    是由原告所提議，惟此替代處罰方式既經丁師所同意，自不
    能解免丁師責任，丁師上開行為自屬不當管教，且丁師於原
    告受此方式處罰時，命其他同學在一旁監督照護，堪認丁師
    此舉確屬確屬違法執行職務並侵害原告身體、健康、自由及
    名譽等人格權，故被告就此自應負國家賠償責任。
(五)按國家損害賠償，除依國賠法規定外，適用民法規定，國家
    賠償法第5 條定有明文。而不法侵害他人之身體或健康者，
    對於被害人因此喪失或減少勞動能力或增加生活上之需要時
    ，應負損害賠償責任；不法侵害他人之身體、健康者，被害
    人雖非財產上之損害，亦得請求賠償相當之金額，民法第
    193 條第1 項、第195 條分別定有明文。而慰藉金之賠償須
    以人格權遭遇侵害，使精神上受有痛苦為必要，其核給之標
    準固與財產上損害之計算不同，然非不可斟酌雙方身分資力
    與加害程度，及其他各種情形核定相當之數額；又非財產上
    損害之慰撫金數額，究竟若干為適當，應斟酌兩造身分、地
    位及經濟狀況，俾為審判之依據（最高法院51年度台上字第
    223 號、86年度台上字第511 號判決意旨參照）。亦即非財
    產上損害賠償，應以實際加害之情形、加害之程度、被害人
    所受精神上痛苦之程度、賠償權利人之身分、地位、經濟能
    力綜合判斷之。本院斟酌被告所屬公務員丁師所為前開不當
    管教行為，不法侵害原告身體、健康、自由及名譽等人格權
    ，造成原告精神上受有相當痛苦，認原告得請求賠償之精神
    慰撫金數額，應以3 萬元為適當，逾此部分之主張及請求，
    則屬無據，不應准許。
四、綜上所述，本件原告依國家賠償及侵權行為法律關係，請求
    被告賠償3 萬元，為有理由，應予准許。逾此部分之主張及
    請求，則為無理由，應予駁回。
五、本件事證已臻明確，兩造其餘攻擊防禦方法，經審酌後核與
    判決結果不生影響，爰不逐一論述。
六、本件係就民事訴訟法第427條第1項適用簡易程序所為被告部
    分敗訴之判決，依民事訴訟法第389條第1項第3款規定，應
    依職權宣告假執行，並依職權確定訴訟費用額為2,100 元（
    第一審裁判費），其中315元由被告負擔，餘由原告負擔。
中　　華　　民　　國　　111 　年　　8 　　月　　12　　日
                  士林簡易庭法  官  張明儀
以上正本係照原本作成。
如不服本判決，應於送達後20日內，向本院提出上訴狀並表明上
訴理由，如於本判決宣示後送達前提起上訴者，應於判決送達後
20日內補提上訴理由書（須附繕本）。
中　　華　　民　　國　　111 　年　　8 　　月　　12　　日
                            書記官  劉彥婷